【裁判字號】    87,簡上,68
【裁判日期】    890525
【裁判案由】    確認本票債權不存在
【裁判全文】
台灣彰化地方法院民事判決  八十七年度簡上字第六十八號
    上  訴  人  台灣省合作金庫
    法定代理人  甲○○
    訴訟代理人  乙○○
                丙○○
                戊○○
    送達代收人  乙○○
    被上訴人    丁○○
                庚○○歐福益.
                            住.
                己○○歐福益.
                            住.
                辛○○歐福益.
                            住.
    右  一  人  鄭秀珠律師  住彰化縣員林鎮○○路○段二八五號
    訴訟代理人
    複  代理人  黃紫芝律師  住同右
右當事人間請求確認本票債權不存在事件，上訴人對於中華民國八十七年四月八日本
院第一審判決（八十四年度員簡字第七一二號）提起上訴，本院判決如左：
    主      文
原判決關於確認上訴人持有被上訴人丁○○如附表所示之本票債權不存在部分及其訴
訟費用之裁判均廢棄。
右廢棄部分，被上訴人丁○○在第一審之訴駁回。
上訴人其餘上訴駁回。
第一、二審訴訟費用由上訴人負擔二分之一，由被上訴人丁○○負擔二分之一。
    事      實
甲、上訴人方面：
  一、聲明：求為判決：(一)原判決廢棄；(二)被上訴人在第一審之訴駁回。
  二、陳述：原判決為上訴人敗訴之判決無非係以上訴人無法證明系爭本票上被上訴
      人之簽章為渠等所為，惟系爭本票及授信約定書上之印文，經送法務部調查局
      鑑定雖屬不同，然依刑事警察局之鑑定結果卻為相同，足證上訴人於比對留存
      印鑑時，已盡善良管理人注意之責任並無疏失，且即使印章被偽刻，依據雙方
      授信約定書第二條之約定，被上訴人之印鑑若有變更時，應通知上訴人，被上
      訴人並未通知有關印鑑變更之事，自應以被上訴人留存於授信約定書之印鑑為
      準，故被上訴人自應就所蓋之本票負責。系爭本票銀行於實務作業上將之作為
      借款本票，其共同發票人即為保證人，故於貸放作業上僅審查本票上之印文與
      授信約定書上之印文是否相同，至於授信約定書上之簽名，為本人親簽，立約
      人對原告應負有保證之債務。
  三、證據：請求送第三機關鑑定。
乙、被上訴人方面：
  一、被上訴人丁○○、庚○○、己○○均未於最後言詞辯論期日到場，亦未提出書
      狀作何聲明或陳述。
  二、被上訴人辛○○部分：
    (一)聲明：上訴駁回。
    (二)陳述：除與原判決記載者相同，茲引用外，另補稱：
      本票及授信約定書上歐福益之簽名及印章均非真正。
    理      由
一、本件被上訴人丁○○、庚○○、己○○等經合法通知，均未於最後言詞辯論期日
    到場，核無民事訴訟法第三百八十六條各款所列情形，爰依上訴人之聲請，由其
    一造辯論而為判決。
二、本件被上訴人原起訴主張：上訴人持有以被上訴人庚○○、己○○、辛○○之繼
    承人歐福益、被上訴人丁○○及訴外人方耀健、王世英、方春榕等五人為共同發
    票人之如附表所示本票二紙，聲請本院以八十四年度票字第一四七０號裁定准予
    強制執行，惟歐福益與丁○○並未簽發上開本票，其上簽名及印章係屬偽造，又
    其二人並未以系爭本票向上訴人借款，借款人為方耀健，兩造間並無借貸關係存
    在，歐福益與丁○○亦未有為方耀健保證之約定，無連帶保證之情事等情。上訴
    人則以：其確曾將與票面金額相同之款項撥入方耀健之帳戶內，原審判決為上訴
    人敗訴之判決無非係以上訴人無法證明系爭本票上被上訴人之簽章為渠等所為，
    惟系爭本票及授信約定書上之印文，經送法務部調查局鑑定雖屬不同，然依刑事
    警察局之鑑定結果卻為相同，足證上訴人於比對留存印鑑時，已盡善良管理人注
    意之責任並無疏失，且即使印章被偽刻，依據雙方授信約定書第二條之約定，被
    上訴人之印鑑若有變更時，應通知上訴人，被上訴人並未通知有關印鑑變更之事
    ，自應以被上訴人留存於授信約定書之印鑑為準，故被上訴人自應就所蓋之本票
    負責。系爭本票銀行於實務作業上將之作為借款本票，其共同發票人即為保證人
    ，故於貸放作業上僅審查本票上之印文與授信約定書上之印文是否相同，至於授
    信約定書上之簽名，為本人親簽，立約人對原告應負有保證之債務等語，以資抗
    辯。
三、按當事人主張有利於己之事實者，就其事實有舉證之責任，民事訴訟法第二百七
    十七條定有明文。查本件被上訴人歐福益主張之上開事實，經原審將系爭本票二
    紙及授信約定書上「歐福益」之印文分別送法務部調查局及內政部警政署刑事警
    察局（簡稱刑事警察局）鑑定結果，法務部調查局認本票上之印文與授信約定書
    上之印文不同，刑事警察局則認定印文相符，本院再將上開資料送憲兵學校鑑定
    結果亦認兩者之印文相互吻合，此有法務部調查局鑑定通知書、刑事警察局八十
    五年十一月四日刑鑑字第64502號鑑驗通知書及憲兵學校八十七年十二月十五日
    （87）執正字第四四九三號檢驗鑑定書在卷可稽，而原審將歐福益授信約定書上
    簽名及歐福益簽名字條、電話簿送內政部警政署刑事警察局鑑定結果，授信約定
    書上歐福益之簽名與字條、電話簿上之字跡均不相符，亦有刑事警察局八十五年
    九月十一日刑鑑字第56032號鑑驗通知書可考，經本院再將系爭二紙本票上「歐
    福益」之簽名及授信約定書、77.6.8彰化縣芳苑鄉戶政事務所印鑑卡暨印鑑證明
    申請書、印鑑登記申請書、88.7.12彰化區漁會存款印鑑卡背面、85.5.31彰化區
    漁會借據、85.5.30彰化區漁會授信約定書上「歐福益」之簽名筆跡送憲兵學校
    鑑定結果，本票上「歐福益」之簽名與授信約定書及前開其他資料上「歐福益」
    之簽名字跡均不相符合，亦有憲兵學校八十八年十一月十日（88）執正字第四七
    三０號函暨檢驗鑑定書附卷可按。衡諸上情，系爭本票及授信約定書上對保欄「
    歐福益」之印文縱屬相符，惟其上「歐福益」之簽名既均非歐福益所為，即無法
    證明印文係屬真正，因此被上訴人主張本票及授信約定書上「歐福益」之印章及
    簽名均屬偽造堪予認定，則被上訴人歐福益即無須就偽造之票據負票據上責任，
    亦無須受授信約定書上所載之條款所拘束，上訴人之主張，礙難採信。
四、又查，原審將系爭本票二紙及授信約定書上「丁○○」之印文分別送法務部調查
    局及內政部警政署刑事警察局鑑定結果，法務部調查局認本票上之印文與授信約
    定書上之印文不同，刑事警察局則認定印文相符，本院再將上開資料送憲兵學校
    鑑定結果亦認兩者印文相互吻合，此有法務部調查局鑑定通知書、刑事警察局八
    十五年十一月四日刑鑑字第64 502號鑑驗通知書及憲兵學校八十七年十二月十五
    日（87）執正字第四四九三號檢驗鑑定書在卷可稽，而原審將丁○○授信約定書
    上簽名與丁○○簽名字條、警員出入登記簿上簽名送內政部警政署刑事警察局鑑
    定結果，授信約定書上丁○○之簽名與字條、警員出入登記簿上之字跡相符，此
    有刑事警察局八十五年九月十一日刑鑑字第56032號鑑驗通知書可考。蓋授信約
    定書上對保欄對保簽章既係丁○○親自簽名，則依常情為斷，授信約定書上之對
    保欄印鑑亦應屬丁○○所有無訛，而該印鑑章又與系爭本票上丁○○之印文相符
    ，則本票上丁○○之印章應屬真正，該印章既為丁○○所有，則其就系爭本票即
    應負發票人之票據上責任，上訴人此部份之主張洵屬可採。
五、綜上所述，上訴人主張被上訴人丁○○就系爭本票應負發票人之責任，為有理由
    ，其餘部分則屬無據。從而，被上訴人歐福益請求確認上訴人所持有就歐福益部
    分如附表所示之本票債權不存在，為無不合，應予准許，此部分原審為被上訴人
    歐福益勝訴之判決，核無不當，此部分上訴即無理由，應予駁回其上訴。惟被上
    訴人丁○○請求確認上訴人所持有就丁○○部分如附表所示之本票債權不存在，
    既無理由，即應為敗訴之判決，原審就此部分為被上訴人丁○○勝訴之判決，尚
    有未洽，依法應予廢棄改判。
六、結論：上訴人之上訴為一部有理由，一部無理由，依民事訴訟法第四百六十三條
    、第四百四十九條第一項、第四百六十三條、第三百八十五條第一項前段、第七
    十九條但書，判決如主文。
中      華      民      國    八十九    年      五      月    二十五    日
                                            民事第一庭
~B審判長法  官  李端季
~B      法  官  王義閔
~B      法  官  黃倩玲
附表
┌──┬────┬─────────┬────┐
│編號│發票日  │票面金額（新台幣）│到期日  │
├──┼────┼─────────┼────┤
│ 一 │83.4.8  │二百四十萬元      │84.4.8  │
├──┼────┼─────────┼────┤
│ 二 │83.4.15 │二百七十萬元      │84.4.15 │
└──┴────┴─────────┴────┘
右為正本係照原本作成
如對本判決上訴須於判決送達後二十日內向本院提出上訴狀，同時表明上訴理由；如
已於本判決送達前提起上訴者，應於判決送達後十日內補具上訴理由（需按他造當事
人之人數附繕本）。
        法院書記官   彭月美
  中  華  民  國    八十六  年  十二  月十七    日


司法院資訊處製作；財團法人民間司法改革基金會備份。
